最高法院刑事判決　　　　　　　　　　　　　　　九十一年度台上字第四五六六號
　　上　訴　人　甲○○
右上訴人因貪污案件，不服台灣高等法院中華民國九十一年五月二十四日第二審更審
判決（九十一年度重上更(四)字第五號，起訴案號：台灣板橋地方法院檢察署八十五年
度偵字第一一一九一號），提起上訴，本院判決如左：
    主  文
原判決關於甲○○部分撤銷，發回台灣高等法院。
    理  由
本件原判決撤銷第一審關於上訴人甲○○部分之判決，改判依刑法第一百三十四條前
段、第三百三十九條第三項、第一項之規定，論處上訴人公務員假借職務上之機會，
共同意圖為自己不法之所有，以詐術使人將本人之物交付未遂罪刑（處有期徒刑拾月
），固非無見。
惟按刑法第一百三十四條之準職罪，其所謂「假借職務之權力、機會或方法，以故
意犯本章（刑法第四章職罪）以外各罪者」，係指利用其職務上權力、機會或方法
，以為犯罪之手段而言。又公務員如有利用職務上之機會詐欺財物者，因與貪污治罪
條例第五條第二款之犯罪構成要件相當，依特別法優於普通法之原則，要無再適用刑
法第一百三十四條、第三百三十九條論罪之餘地（本院民刑庭總會五十七年八月十三
日決議參照）。本件原判決以上訴人僅係假借其法警職務上之機會，騙取被害人許雪
嬌之錢財（未遂），並非利用其職務上之機會詐取許女財物（未遂），捨修正前貪污
治罪條例第五條第二款之罪不論，逕論上訴人為公務員假借職務上之機會故意犯詐欺
未遂之罪論處罪刑，自有適用法則不當之違法。又刑法第一百三十四條對公務員故意
犯刑法職章以外之罪加重其刑之規定，須以其故意犯罪係利用其職務上所享用之權
力、機會或方法為要件，如犯人雖為公務員，但其犯罪並非利用其職務上之權力、機
會或方法而為之者，即無適用該條規定之餘地，例如某法院檢察署之書記官，並未承
辦某甲過失致人於死案件之職務，其利用書記官身分而犯罪，要無假借職務上機會之
可言，自無刑法第一百三十四條之適用（本院三十三年上字第六六六號、四十四年台
上字第五一七號判例參照）。本件依原判決理由之說明，上訴人行為時係台灣板橋地
方法院檢察署委任職法警，雖依相關法令之規定負責關於訴訟文書之送達、人犯之點
收、提押及具保、責付手續之辦理，值庭、拘提、搜索、扣押、調查及通緝犯之查緝
等業務，但未負責犯罪嫌疑人吳清泉所涉該檢察署八十五年度偵字第九○八一號贓物
案件之訴訟文書送達、人犯之點收、提押具保、責付之手續，亦未值庭、拘提、搜索
、扣押、調查及通緝犯之查緝等事項云云，果屬實在，揆之上開判例意旨，原判決適
用刑法第一百三十四條之規定，亦非無再加研求之處。上訴意旨指摘原判決關於上訴
人部分不當，尚非全無理由，應認該部分仍有撤銷發回更審之原因。
據上論結，應依刑事訴訟法第三百九十七條、第四百零一條，判決如主文。
中      華      民      國    九十一    年      八      月     十五     日
                              最高法院刑事第八庭
                                  審判長法官  莊  登  照
                                        法官  洪  明  輝
                                        法官  黃  一  鑫
                                        法官  魏  新  和
                                        法官  林  秀  夫
      右正本證明與原本無異
                                              書  記  官
中      華      民      國    九十一    年      八      月    二十一    日
